【裁判字號】    90,上易,1100
【裁判日期】    900905
【裁判案由】    詐欺
【裁判全文】
臺灣高等法院臺南分院刑事判決          九十年度上易字第一一號        Ｃ
      上  訴  人
      即 自 訴人  甲  ○  ○.
      被      告  丙  ○  ○
              原名黃乙○○）.
右上訴人因被告等詐欺案件，不服臺灣嘉義地方法院九十年度自字第二號中華民國九
十年六月十一日第一審判決，提起上訴，本院判決如左：
      主      文
上訴駁回。
      理      由
一、自訴意旨略以：被告丙○○、乙○○（原冠夫姓，原名為黃乙○○）二人，先後
    於民國（下同）八十四年七月三日及同年八月五日向其稱：其大兒子在臺北做俗
    稱三點半（即錢莊）生意，需款孔急，竟意圖為自己不法之所有，以詐術手段，
    使自訴人陷於錯誤，向其詐騙新台幣（下同）伍拾萬元，並輾轉於八十七年三月
    三日簽發二張各二十五萬之本票，票載到期日為八十八年三月二日給自訴人兌現
    。惟屆期該二張本票均未獲兌現，而被告丙○○、乙○○二人亦置之不理，避不
    見面，其始知受騙，因認被告丙○○、乙○○二人共同涉有詐欺罪嫌云云。
二、按犯罪事實應依證據認定之，無證據不得推定其犯罪事實；不能證明被告犯罪者
    ，應諭知無罪之判決，刑事訴訟法第一百五十四條、第三百零一條第一項分別定
    有明文。又按事實之認定，應憑證據，如不能發現相當證據，或證據不足以證明
    ，自不能以推測或擬制之方法，以為裁判之基礎；認定不利於被告之事實，應依
    積極證據，苟積極證據不足為不利於被告事實之認定時，即應為有利於被告之認
    定，更不必有何有利之證據，最高法院四十年台上字第八六號、三十年上字第八
    一六號判例足資參照。再按刑法第三百三十九條第一項詐欺取財罪之成立，以意
    圖為自己或第三人不法之所有，以詐術使人將本人或第三人之物交付為要件，所
    謂以詐術使人交付，必須被詐欺人因其受詐而陷於錯誤，若其所用方法不能認為
    詐術，亦不致使人陷於錯誤，即不構成該罪，最高法院四十六年台上字第二六○
    號判例意旨可資參照。因此，在行為人有債務不履行之情形，必須其自始有施用
    詐術之故意，被害人並因而交付財物始該當詐欺罪之構成要件，否則，若係行為
    人事後因其他因素無法如期給付，乃民事債務不履行之問題，要難以嗣後之給付
    遲延，遽認其涉犯詐欺罪名。
三、本件自訴人認被告丙○○、乙○○二人共同涉有詐欺罪嫌，無非係以被告丙○○
    、乙○○二人以渠等大兒子做生意須錢週轉為由，向其借款，惟渠等事後不僅未
    還錢，且遷移住所，同時被告乙○○更於戶籍登記時，去除原所冠之夫姓，顯見
    渠等確有詐欺之故意為依據。訊據被告丙○○、乙○○二人固坦承向自訴人借款
    未還之事實，惟堅決否認有何詐欺犯行，並辯稱：因被告丙○○賭輸錢向自訴人
    借款，在八十四年間總共借款四十萬元，而因其等無法繳還利息與本金，因此，
    在八十七年間簽發上開面額合計五十萬元之本票二張給自訴人，作為清償本金與
    利息之用，但簽立本票後，其等仍無力清償，所以其等原與自訴人約定每月還一
    萬元，不過還了幾個月後，也無力再清償云云。
四、經查，自訴人於原審審理時指稱：其係因被告丙○○、乙○○在八十四年間向其
    稱：渠等之大兒子在台北做三點半生意，其亦知借款有風險，但因其與被告丙○
    ○自幼即為朋友，所以才借錢給被告丙○○、乙○○二人等語，依自訴人指訴之
    情節，顯見自訴人借款予被告丙○○、乙○○二人供渠等大兒子做生意時，其已
    知渠等之大兒子所做生意，有資金風險問題，被告二人並未隱瞞此一事實，而自
    訴人借款予被告二人係因其與被告丙○○自幼情誼所致，其亦知借款有風險，故
    依自訴人指訴之情節，被告二人並無施用詐術之情形。參以被告丙○○、乙○○
    二人原積欠自訴人四十萬元，並簽立面額二十萬元之本票二張，但因其等未繳利
    息，所以在八十七年間再簽立上開本票二張計五十萬元予自訴人，之後並曾每月
    返還自訴人一萬元數月之情，除為被告丙○○、乙○○二人供承在卷外，亦為自
    訴人所不否認，並有本票影本四張附原審卷可資佐證，足見被告丙○○、乙○○
    二人於借款後，並非置之不理，益徵其等無詐欺故意，是本件自訴人並無積極證
    據足資證明被告丙○○、乙○○有其所指之詐欺犯行。雖自訴人又以被告丙○○
    、乙○○二人遷移戶籍，避不見面，而被告乙○○更改其姓名，撤銷其原所冠之
    夫姓，而推論被告丙○○、乙○○二人有詐欺之犯行，惟查，被告丙○○、乙○
    ○二人係於九十年一月九日始由嘉義市○○街九七號之原住處遷移至台南縣永康
    市○○○路十四號，而被告乙○○係於八十九年四月十日撤銷其冠夫姓，此有戶
    籍謄本一份在卷可稽，被告丙○○、乙○○二人遷戶口與被告乙○○撤銷冠夫姓
    之時間距離渠等向自訴人借款之八十四年間，已有四、五年之遙，且參以渠等於
    審判中按照渠等之新址傳喚，即到庭應訊，並未逃避之情，實難由此推論被告丙
    ○○、乙○○二人向自訴人借款之初即有詐欺之故意。至被告丙○○、乙○○二
    人前開辯稱借款原因係因為償還丙○○所欠賭債云云，渠等雖亦無法提出任何證
    據加以佐證，惟揆諸前開說明，本件既查無被告丙○○、乙○○二人涉有詐欺犯
    行之積極證據，而由卷附之其他間接證據，亦無從推得被告丙○○、乙○○二人
    確有自訴人所指之詐欺犯行，即應為被告丙○○、乙○○二人有利之認定，更不
    必有何對被告有利之積極證據。是本件純屬民事糾葛，被告丙○○、乙○○二人
    所為與詐欺罪之構成要件不符。此外，復查無其他積極證據足資證明被告丙○○
    、乙○○確有自訴人所指之詐欺犯行，揆諸前開法條規定及判例意旨，本件不能
    證明被告犯罪，應依法為無罪判決之諭知。
五、原審以不能證明被告犯罪，諭知被告等無罪，核無不合。自訴人上訴意旨，仍執
    前詞，並以被告二人隱瞞借款目的在償還賭債而諉稱係因其兒子在北部作生意，
    顯涉有詐欺云云，惟被告二人所辯借款係為償還賭債並無積極證據足證之，且並
    無法憑此即可認定被告等有詐欺故意，已說明如上，上訴意旨所指自非有據。上
    訴為無理由，應予駁回。
據上論斷，應依刑事訴訟法第三百六十八條，判決如主文。
中    華    民    國      九十      年      九      月      五          日
                                  臺灣高等法院臺南分院刑事第四庭
                                      審判長法官  陳    義    仲
                                            法官  蔡    崇    義
                                            法官  徐    財    福
右正本證明與原本無異。
不得上訴。
                                      法院書記官  王    全    龍
中    華    民    國      九十      年      九      月     十           日


司法院資訊處製作；財團法人民間司法改革基金會備份。
